---
title: "Evolucion_temporal_del_rendimiento"
output: html_document
---

# Carga de librerias necesarias

```{r}
library(tidyverse)
```

# Configuracion

```{r}
data_dir = "C:/Users/AVS/ETSII/Workspaces/DS/Trabajo DS/Data"
dataset_abandono_rendimiento = "dataset_abandono_rendimiento_estricto.csv"
```

# Carga de datos

## Cargamos dataset de abandono rendimiento

```{r}
df_abandono_rendimiento = read_csv(file.path(data_dir, dataset_abandono_rendimiento))
```

```{r}
spec(df_abandono_rendimiento)
```

## Cargamos dataset de codigo centro

```{r}
df_codigo_centro = read_csv(file.path(data_dir, "dataset_codigo_centro.csv"))
```

```{r}
spec(df_codigo_centro)
```

## Cargamos dataset de codigo titulaciones

```{r}
df_codigo_titulacion = read_csv(file.path(data_dir, "dataset_codigo_titulaciones.csv"))
```

```{r}
spec(df_codigo_centro)
```

# Previsualizacion de los datos

## Datos abandono rendimiento

```{r}
head(df_abandono_rendimiento)
```

## Datos codigo centro

```{r}
head(df_codigo_centro)
```

## Datos codigo titulacion

```{r}
head(df_codigo_titulacion)
```


# Evolucion general

```{r}
df_evolucion_abandono_rendimiento = df_abandono_rendimiento %>%
  group_by(Año) %>%
  summarise(Tasa_Rendimiento_Promedio = mean(Tasa_Rendimiento),
            Tasa_Abandono_Promedio = mean(Tasa_Abandono))
df_evolucion_abandono_rendimiento
```

```{r}
# Calcula los rangos de cada variable
rango_rendimiento <- range(df_evolucion_abandono_rendimiento$Tasa_Rendimiento_Promedio, na.rm = TRUE)
rango_abandono <- range(df_evolucion_abandono_rendimiento$Tasa_Abandono_Promedio, na.rm = TRUE)

# Factor de conversión de la escala derecha a la izquierda
factor_conversion <- (rango_rendimiento[2] - rango_rendimiento[1]) / 
                     (rango_abandono[2] - rango_abandono[1])

ggplot(df_evolucion_abandono_rendimiento, aes(x = Año)) +
  geom_line(aes(y = Tasa_Rendimiento_Promedio, color = "Rendimiento"), group = 1) +
  geom_point(aes(y = Tasa_Rendimiento_Promedio, color = "Rendimiento"), color = "red") +
  geom_line(aes(y = (Tasa_Abandono_Promedio - rango_abandono[1]) * factor_conversion + rango_rendimiento[1], 
                color = "Abandono"), group = 1) +
  geom_point(aes(y = (Tasa_Abandono_Promedio - rango_abandono[1]) * factor_conversion + rango_rendimiento[1], 
                 color = "Abandono"), color = "blue") +
  scale_y_continuous(
    name = "Tasa de Rendimiento (%)",
    limits = rango_rendimiento,
    sec.axis = sec_axis(
      trans = ~(. - rango_rendimiento[1]) / factor_conversion + rango_abandono[1],
      name = "Tasa de Abandono (%)"
    )
  ) +
  labs(title = "Evolución Temporal del Rendimiento y Abandono Promedio",
       x = "Año") +
  scale_color_manual(values = c("Rendimiento" = "red", "Abandono" = "blue")) +
  theme_minimal() +
  theme(
    legend.title = element_blank(),
    axis.text.x = element_text(angle = 45, hjust = 1))
```

En esta grafica se puede ver la evolucion promedio general de todas las titulaciones a lo largo de los años de estudio.

## Abandono

```{r}
ggplot(df_evolucion_abandono_rendimiento, aes(x = Año, y = Tasa_Abandono_Promedio)) +
  geom_line(group = 1, color = "blue") +
  geom_point(color = "blue") + 
  labs(title = "Evolución Temporal del Abandono Promedio",
       x = "Año",
       y = "Tasa de Abandono Promedio") +
  theme_minimal()
```

Sacar conclusiones a priori del abandono es complicado ya que los datos representan el porcentaje de estudiantes que se matricularon en cada año que no se han matriculado en los dos siguientes.
Es decir, el abandono del año 2018_2019 representa el porcentaje de estudiantes que se matricularon en el año 2018_2019 y no se han matriculado ni en el año 2019_2020 ni en el año 2020_2021.

```{r}
ggplot(df_evolucion_abandono_rendimiento, aes(x = Año, y = Tasa_Abandono_Promedio)) +
  geom_line(group = 1, color = "blue") +
  geom_point(color = "blue") +
  labs(title = "Evolución Temporal del Abandono Promedio",
       x = "Año",
       y = "Tasa de Abandono Promedio") +
  theme_minimal() +
  expand_limits(y = 0) +
  expand_limits(y = 1)
```

## Rendimiento

```{r}
ggplot(df_evolucion_abandono_rendimiento, aes(x = Año, y = Tasa_Rendimiento_Promedio)) +
  geom_line(group = 1, color = "red") +
  geom_point(color = "red") +
  labs(title = "Evolución Temporal del Rendimiento Promedio",
       x = "Año",
       y = "Tasa de Rendimiento Promedio") +
  theme_minimal()
```
Esta grafica es la misma que se ha visto al principio

A priori se puede ver un pico de rendimiento en el año 2019_2020, justo en el año del COVID-19. Este pico se puede deber al caos academico que produjo ya que se pasaron de clases presenciales a clases online de forma abrupta, lo que produjo una inestabilidad en las calificaciones y una posible subida de estas por las dificultades.

Pasado el año 2019_2020 se puede ver como el rendimiento vuelve a su tendencia normal.

```{r}
# Crear una copia con índice numérico
df_con_indice <- df_evolucion_abandono_rendimiento %>%
  mutate(indice = row_number())

# Obtener los valores antes y después del pico
valor_antes <- df_con_indice %>% filter(indice == 2) # 2018_2019
valor_despues <- df_con_indice %>% filter(indice == 5) # 2021_2022

# Interpolar linealmente entre índice 2 y 5
y1 <- valor_antes$Tasa_Rendimiento_Promedio
y2 <- valor_despues$Tasa_Rendimiento_Promedio
x1 <- 2
x2 <- 5

# Crear la recta desde antes hasta después del pico (índices 2 a 5)
df_interp <- data.frame(
  Año = c("2018_2019", "2019_2020", "2020_2021", "2021_2022"),
  indice = c(2, 3, 4, 5),
  Tasa_Rendimiento_Promedio = c(
    y1,
    y1 + (y2 - y1) / (x2 - x1) * (3 - x1),
    y1 + (y2 - y1) / (x2 - x1) * (4 - x1),
    y2
  )
)

# Graficar
ggplot(df_evolucion_abandono_rendimiento, aes(x = Año, y = Tasa_Rendimiento_Promedio)) +
  geom_line(group = 1, color = "red") +
  geom_point(color = "red") +
  geom_line(data = df_interp, 
            color = "blue", linewidth = 1.5, group = 1, linetype = "dashed", alpha = 0.5) +
  geom_point(data = df_interp, color = "blue", size = 3, shape = 4, alpha = 0.5) +
  labs(title = "Evolución Temporal del Rendimiento Promedio",
       x = "Año",
       y = "Tasa de Rendimiento Promedio") +
  theme_minimal()
```
Como se puede ver en esta grafica, si realizamos una interpolacion de los datos entre los años 2018_2019 y 2021_2022, se puede ver que el pico del año 2019_2020 no afectó a la tendencia del rendimiento.

```{r}
ggplot(df_evolucion_abandono_rendimiento, aes(x = Año, y = Tasa_Rendimiento_Promedio)) +
  geom_line(group = 1, color = "red") +
  geom_point(color = "red") +
  labs(title = "Evolución Temporal del Rendimiento Promedio",
       x = "Año",
       y = "Tasa de Rendimiento Promedio") +
  geom_line(data = df_interp, 
            color = "blue", linewidth = 1, group = 1, linetype = "dashed", alpha = 0.5) +
  geom_point(data = df_interp, color = "blue", size = 3, shape = 4, alpha = 0.5) +
  theme_minimal() +
  expand_limits(y = 0) +
  expand_limits(y = 1)
```

Además si aumentamos la escala del eje Y para que empiece en 0 y podamos ver todo el rango de la variable, se puede ver que el pico fue relativamente pequeño

# Evolucion por centro


```{r}
df_evolucion_centro = df_abandono_rendimiento %>%
  group_by(Año, Cod_Centro) %>%
  summarise(Tasa_Rendimiento_Promedio = mean(Tasa_Rendimiento),
            Tasa_Abandono_Promedio = mean(Tasa_Abandono))
df_evolucion_centro <- df_evolucion_centro %>%
  left_join(df_codigo_centro, by = c("Cod_Centro" = "Cod_Centro"))
```

## Abandono

```{r}
ggplot(df_evolucion_centro, aes(x = Año, y = Tasa_Abandono_Promedio, color = Nombre_Centro)) +
  geom_line(aes(group = Cod_Centro), linewidth = 0.7) +
  geom_point(size = 1.5) +
  facet_wrap(~Nombre_Centro, ncol = 4) +
  labs(title = "Evolución Temporal del Abandono Promedio por Centro",
       x = "Año",
       y = "Tasa de Abandono Promedio") +
  theme_minimal() +
  theme(
    legend.position = "none",
    axis.text.x = element_text(angle = 45, hjust = 1),
    strip.text = element_text(size = 9)
  )

ggsave("images/grafica_evolucion_abandono_centros_facetas.png", width = 16, height = 12, dpi = 300)
```

## Rendimiento

```{r}
ggplot(df_evolucion_centro, aes(x = Año, y = Tasa_Rendimiento_Promedio, color = Nombre_Centro)) +
  geom_line(aes(group = Cod_Centro), linewidth = 0.7) +
  geom_point(size = 1.5) +
  facet_wrap(~Nombre_Centro, ncol = 4) +
  labs(title = "Evolución Temporal del Rendimiento Promedio por Centro",
       x = "Año",
       y = "Tasa de Rendimiento Promedio") +
  theme_minimal() +
  theme(
    legend.position = "none",
    axis.text.x = element_text(angle = 45, hjust = 1),
    strip.text = element_text(size = 9)
  )

ggsave("images/grafica_evolucion_rendimiento_centros_facetas.png", width = 16, height = 12, dpi = 300)
```

# Evolucion por titulacion

```{r}
# filtramos por un Cod_Titulacion
df_filtrado = df_abandono_rendimiento %>%
  filter(Cod_Titulacion == "151") %>%
  group_by(Año) %>%
  summarise(Tasa_Rendimiento_Promedio = Tasa_Rendimiento,
            Tasa_Abandono_Promedio = Tasa_Abandono)
df_filtrado
```


## Abandono

```{r}

# Calcula los rangos de cada variable
rango_rendimiento <- range(df_filtrado$Tasa_Rendimiento_Promedio, na.rm = TRUE)
rango_abandono <- range(df_filtrado$Tasa_Abandono_Promedio, na.rm = TRUE)

# Factor de conversión de la escala derecha a la izquierda
factor_conversion <- (rango_rendimiento[2] - rango_rendimiento[1]) / 
                     (rango_abandono[2] - rango_abandono[1])

ggplot(df_filtrado, aes(x = Año)) +
  geom_line(aes(y = Tasa_Rendimiento_Promedio, color = "Rendimiento"), group = 1) +
  geom_point(aes(y = Tasa_Rendimiento_Promedio, color = "Rendimiento"), color = "red") +
  geom_line(aes(y = (Tasa_Abandono_Promedio - rango_abandono[1]) * factor_conversion + rango_rendimiento[1], 
                color = "Abandono"), group = 1) +
  geom_point(aes(y = (Tasa_Abandono_Promedio - rango_abandono[1]) * factor_conversion + rango_rendimiento[1], 
                 color = "Abandono"), color = "blue") +
  scale_y_continuous(
    name = "Tasa de Rendimiento (%)",
    limits = rango_rendimiento,
    sec.axis = sec_axis(
      trans = ~(. - rango_rendimiento[1]) / factor_conversion + rango_abandono[1],
      name = "Tasa de Abandono (%)"
    )
  ) +
  labs(title = "Evolución Temporal del Rendimiento y Abandono Promedio",
       x = "Año") +
  scale_color_manual(values = c("Rendimiento" = "red", "Abandono" = "blue")) +
  theme_minimal() +
  theme(
    legend.title = element_blank(),
    axis.text.x = element_text(angle = 45, hjust = 1))
```

## Rendimiento
































































