---
title: 'Agrupamiento de Titulaciones en Clústeres: Análisis de Rendimiento y Abandono'
author: "Equipo Data Science"
date: "`r Sys.Date()`"
output:
  word_document:
    toc: true
  html_document:
    toc: true
    toc_float: true
    theme: flatly
    highlight: tango
  pdf_document:
    toc: true
---

```{r setup, include=FALSE}
knitr::opts_chunk$set(
  echo = TRUE,
  message = FALSE,
  warning = FALSE,
  fig.width = 12,
  fig.height = 8,
  dpi = 300
)

# Cargar librerías necesarias
library(tidyverse)
library(ggplot2)
library(ggrepel)
library(factoextra)
library(cluster)
library(gridExtra)
library(readr)
```

# 1. Introducción

Este análisis responde a la pregunta grupal: **"Las titulaciones pueden agruparse en clústeres definidos que faciliten la intervención institucional"**

## 1.1 Hipótesis

-   **H₀**: No es posible identificar grupos de titulaciones con comportamientos homogéneos de bajo rendimiento y alto abandono.
-   **H₁**: Las titulaciones pueden agruparse en clústeres definidos que faciliten la intervención institucional (titulaciones en riesgo vs. exitosas).

## 1.2 Diseño del Análisis

-   **Variables**: Tasa de Rendimiento y Tasa de Abandono
-   **Método**: K-means clustering tras normalización de datos
-   **Visualización**: Gráfico de dispersión coloreado por clúster

------------------------------------------------------------------------

# 2. Carga y Exploración de Datos

```{r load_data}
# Cargar datos
df <- read_csv("data/dataset_abandono_rendimiento_estricto.csv")

# Visualizar estructura de los datos
str(df)

# Primeras filas
head(df, 10)

# Resumen de estadísticas descriptivas
summary(df)
```

# 2.1 Información General del Dataset

```{r data_info}
cat("Número de titulaciones únicas:", n_distinct(df$Titulacion), "\n")
cat("Años disponibles:", paste(unique(df$Año), collapse = ", "), "\n")
cat("Número total de observaciones:", nrow(df), "\n")
cat("Número de centros:", n_distinct(df$Cod_Centro), "\n")
```

------------------------------------------------------------------------

# 3. Preparación de Datos

```{r prepare_data}
# Agregar datos por titulación (media de todos los años)
titulaciones_agg <- df %>%
  group_by(Titulacion) %>%
  summarise(
    Tasa_Rendimiento = mean(Tasa_Rendimiento, na.rm = TRUE),
    Tasa_Abandono = mean(Tasa_Abandono, na.rm = TRUE),
    n_observaciones = n(),
    .groups = 'drop'
  ) %>%
  # Filtrar titulaciones con datos válidos
  filter(!is.na(Tasa_Rendimiento) & !is.na(Tasa_Abandono))

dim(titulaciones_agg)
head(titulaciones_agg)

# Visualizar la distribución de las variables
summary(titulaciones_agg[, c("Tasa_Rendimiento", "Tasa_Abandono")])
```

# 3.1 Estadísticas Descriptivas por Variable

```{r descriptive_stats}
cat("TASA DE RENDIMIENTO\n")
cat("Media:", mean(titulaciones_agg$Tasa_Rendimiento), "\n")
cat("Desv. Est.:", sd(titulaciones_agg$Tasa_Rendimiento), "\n")
cat("Mín:", min(titulaciones_agg$Tasa_Rendimiento), "\n")
cat("Máx:", max(titulaciones_agg$Tasa_Rendimiento), "\n\n")

cat("TASA DE ABANDONO\n")
cat("Media:", mean(titulaciones_agg$Tasa_Abandono), "\n")
cat("Desv. Est.:", sd(titulaciones_agg$Tasa_Abandono), "\n")
cat("Mín:", min(titulaciones_agg$Tasa_Abandono), "\n")
cat("Máx:", max(titulaciones_agg$Tasa_Abandono), "\n")
```

# 3.2 Normalización de Datos

```{r normalize_data}
# Crear matriz de features para clustering
features_clustering <- titulaciones_agg %>%
  select(Tasa_Rendimiento, Tasa_Abandono)

# Normalizar datos (escalado Z-score)
features_normalized <- scale(features_clustering)

# Verificar normalización
cat("Media después de normalización:\n")
print(colMeans(features_normalized))
cat("\nDesviación estándar después de normalización:\n")
print(apply(features_normalized, 2, sd))
```

------------------------------------------------------------------------

# 4. Determinación del Número Óptimo de Clústeres

```{r elbow_method, fig.align='center'}
# Elbow method
wss <- sapply(1:10, function(k) {
  kmeans(features_normalized, k, nstart = 10)$tot.withinss
})

# Gráfico Elbow
elbow_df <- data.frame(
  k = 1:10,
  wss = wss
)

ggplot(elbow_df, aes(x = k, y = wss)) +
  geom_line(color = "#3498db", size = 1) +
  geom_point(color = "#3498db", size = 3) +
  labs(
    title = "Método del Codo para Determinar Número Óptimo de Clústeres",
    x = "Número de Clústeres (k)",
    y = "Suma Intra-cluster de Cuadrados"
  ) +
  theme_minimal() +
  theme(
    plot.title = element_text(hjust = 0.5, size = 14, face = "bold"),
    axis.title = element_text(size = 11),
    panel.grid.major = element_line(color = "gray90")
  )
```

# 4.1 Análisis de Silhueta

```{r silhouette_analysis, fig.align='center'}
# Análisis de silhueta para k = 2 a 6
silhouette_scores <- sapply(2:6, function(k) {
  km <- kmeans(features_normalized, k, nstart = 10)
  sil <- silhouette(km$cluster, dist(features_normalized))
  mean(sil[, "sil_width"])
})

sil_df <- data.frame(
  k = 2:6,
  silhouette = silhouette_scores
)

ggplot(sil_df, aes(x = k, y = silhouette)) +
  geom_line(color = "#e74c3c", size = 1) +
  geom_point(color = "#e74c3c", size = 3) +
  labs(
    title = "Análisis de Silhueta: Calidad de la Partición",
    x = "Número de Clústeres (k)",
    y = "Coeficiente de Silhueta"
  ) +
  theme_minimal() +
  theme(
    plot.title = element_text(hjust = 0.5, size = 14, face = "bold"),
    axis.title = element_text(size = 11),
    panel.grid.major = element_line(color = "gray90")
  )

cat("Scores de Silhueta:\n")
print(sil_df)

cat("\n")
cat("Silhouette Scores por k:\n")
print(sil_df)
cat("\nk óptimo según Silhouette:", sil_df$k[which.max(sil_df$silhouette)], "\n")
```

------------------------------------------------------------------------

# 5. Aplicación de K-means Clustering

```{r kmeans_optimal}
# Determinar k óptimo basado en silhouette analysis
silhouette_scores_optimal <- sapply(2:6, function(k) {
  km <- kmeans(features_normalized, k, nstart = 10)
  sil <- silhouette(km$cluster, dist(features_normalized))
  mean(sil[, "sil_width"])
})

k_optimal_value <- which.max(silhouette_scores_optimal) + 1  # +1 porque comienza en k=2
cat("K ÓPTIMO DETERMINADO:", k_optimal_value, "\n")
cat("Silhouette Score:", round(max(silhouette_scores_optimal), 4), "\n\n")

# Usar k óptimo para clustering final
set.seed(123)
k_optimal <- k_optimal_value
kmeans_result <- kmeans(features_normalized, centers = k_optimal, nstart = 25, iter.max = 300)

# Crear etiquetas dinámicas para clusters
cluster_labels <- paste0("Clúster ", 1:k_optimal)

# Añadir clústeres a los datos originales
titulaciones_clustered <- titulaciones_agg %>%
  mutate(
    Cluster = as.factor(kmeans_result$cluster),
    Cluster_Label = paste0("Clúster ", Cluster)
  )

# Resumen de clústeres
cat("RESUMEN DE CLÚSTERES\n")
cat("Número de titulaciones por clúster:\n")
print(table(titulaciones_clustered$Cluster))
```

# 5.1 Características de Cada Clúster

```{r cluster_characteristics}
cluster_summary <- titulaciones_clustered %>%
  group_by(Cluster) %>%
  summarise(
    n_titulaciones = n(),
    Rendimiento_Media = mean(Tasa_Rendimiento),
    Rendimiento_SD = sd(Tasa_Rendimiento),
    Abandono_Media = mean(Tasa_Abandono),
    Abandono_SD = sd(Tasa_Abandono),
    .groups = 'drop'
  )

print(cluster_summary)

# Tabla detallada con mejor formato
knitr::kable(cluster_summary, digits = 4, caption = "Características de Clústeres")
```

------------------------------------------------------------------------

# 6. Visualización Principal: Cluster Plot

```{r cluster_plot, fig.align='center', fig.width=14, fig.height=8}
# Crear paleta de colores dinámicamente según k_optimal
paleta_colores <- c("#e74c3c", "#3498db", "#2ecc71", "#f39c12", "#9b59b6", "#1abc9c")
colores <- paleta_colores[1:k_optimal]

# Gráfico principal de clústeres
plot_clusters <- ggplot(titulaciones_clustered, aes(
  x = Tasa_Rendimiento,
  y = Tasa_Abandono,
  color = Cluster,
  label = str_wrap(Titulacion, 20)
)) +
  geom_point(size = 6, alpha = 0.7) +
  geom_label_repel(
    size = 3,
    max.overlaps = 30,
    box.padding = 0.5,
    point.padding = 0.5
  ) +
  # Añadir centroides
  geom_point(
    data = as.data.frame(kmeans_result$centers) %>%
      mutate(
        Tasa_Rendimiento = Tasa_Rendimiento,
        Tasa_Abandono = Tasa_Abandono,
        Cluster = factor(1:k_optimal)
      ),
    aes(x = Tasa_Rendimiento, y = Tasa_Abandono, color = Cluster),
    shape = 17,
    size = 10,
    inherit.aes = FALSE
  ) +
  scale_color_manual(values = colores, labels = cluster_labels) +
  labs(
    title = "Agrupamiento de Titulaciones según Rendimiento y Abandono",
    subtitle = "Triángulos representan los centroides de cada clúster",
    x = "Tasa de Rendimiento (media del período)",
    y = "Tasa de Abandono (media del período)",
    color = "Clúster"
  ) +
  theme_minimal() +
  theme(
    plot.title = element_text(hjust = 0.5, size = 16, face = "bold"),
    plot.subtitle = element_text(hjust = 0.5, size = 12, face = "italic"),
    axis.title = element_text(size = 12, face = "bold"),
    legend.position = "right",
    panel.grid.major = element_line(color = "gray90"),
    panel.grid.minor = element_blank()
  )

print(plot_clusters)
```

# 6.1 Gráfico Alternativo sin Etiquetas

```{r cluster_plot_clean, fig.align='center', fig.width=14, fig.height=10}
# Calcular medianas para dividir en cuadrantes
median_rend <- median(titulaciones_clustered$Tasa_Rendimiento)
median_aband <- median(titulaciones_clustered$Tasa_Abandono)

# Versión con 4 cuadrantes claramente definidos
plot_clusters_clean <- ggplot(titulaciones_clustered, aes(
  x = Tasa_Rendimiento,
  y = Tasa_Abandono,
  color = Cluster,
  fill = Cluster
)) +
  # Fondo de cuadrantes con transparencia
  geom_rect(
    aes(xmin = -Inf, xmax = median_rend, ymin = -Inf, ymax = median_aband),
    fill = "#ecf0f1", alpha = 0.3, inherit.aes = FALSE
  ) +
  geom_rect(
    aes(xmin = median_rend, xmax = Inf, ymin = -Inf, ymax = median_aband),
    fill = "#d5f4e6", alpha = 0.3, inherit.aes = FALSE
  ) +
  geom_rect(
    aes(xmin = -Inf, xmax = median_rend, ymin = median_aband, ymax = Inf),
    fill = "#fadbd8", alpha = 0.3, inherit.aes = FALSE
  ) +
  geom_rect(
    aes(xmin = median_rend, xmax = Inf, ymin = median_aband, ymax = Inf),
    fill = "#d6eaf8", alpha = 0.3, inherit.aes = FALSE
  ) +
  # Líneas de división
  geom_vline(xintercept = median_rend, linetype = "dashed", color = "gray40", alpha = 0.7, size = 1) +
  geom_hline(yintercept = median_aband, linetype = "dashed", color = "gray40", alpha = 0.7, size = 1) +
  # Puntos
  geom_point(size = 8, alpha = 0.8, shape = 21, color = "white", stroke = 2) +
  # Etiquetas de cuadrantes
  annotate(
    "text",
    x = min(titulaciones_clustered$Tasa_Rendimiento) + 0.02,
    y = max(titulaciones_clustered$Tasa_Abandono) - 0.02,
    label = "BAJO RENDIMIENTO\nALTO ABANDONO\n(EN RIESGO)",
    hjust = 0, vjust = 1,
    size = 4,
    color = "#c0392b",
    fontface = "bold",
    alpha = 0.8
  ) +
  annotate(
    "text",
    x = max(titulaciones_clustered$Tasa_Rendimiento) - 0.02,
    y = max(titulaciones_clustered$Tasa_Abandono) - 0.02,
    label = "ALTO RENDIMIENTO\nALTO ABANDONO\n(ABANDONO SELECTIVO)",
    hjust = 1, vjust = 1,
    size = 4,
    color = "#8e44ad",
    fontface = "bold",
    alpha = 0.8
  ) +
  annotate(
    "text",
    x = min(titulaciones_clustered$Tasa_Rendimiento) + 0.02,
    y = min(titulaciones_clustered$Tasa_Abandono) + 0.02,
    label = "BAJO RENDIMIENTO\nBAJO ABANDONO\n(PROBLEMÁTICO)",
    hjust = 0, vjust = 0,
    size = 4,
    color = "#e67e22",
    fontface = "bold",
    alpha = 0.8
  ) +
  annotate(
    "text",
    x = max(titulaciones_clustered$Tasa_Rendimiento) - 0.02,
    y = min(titulaciones_clustered$Tasa_Abandono) + 0.02,
    label = "ALTO RENDIMIENTO\nBAJO ABANDONO\n(EXITOSAS)",
    hjust = 1, vjust = 0,
    size = 4,
    color = "#27ae60",
    fontface = "bold",
    alpha = 0.8
  ) +
  scale_color_manual(values = colores) +
  scale_fill_manual(values = colores) +
  scale_x_continuous(labels = scales::percent) +
  scale_y_continuous(labels = scales::percent) +
  labs(
    title = "Matriz de Posicionamiento de Titulaciones: 4 Cuadrantes",
    subtitle = "Clasificación según Tasa de Rendimiento y Abandono (medianas como punto de corte)",
    x = "Tasa de Rendimiento",
    y = "Tasa de Abandono",
    color = "Clúster",
    fill = "Clúster"
  ) +
  theme_minimal() +
  theme(
    plot.title = element_text(hjust = 0.5, size = 16, face = "bold"),
    plot.subtitle = element_text(hjust = 0.5, size = 11, face = "italic"),
    axis.title = element_text(size = 12, face = "bold"),
    axis.text = element_text(size = 11),
    legend.position = "right",
    panel.grid.major = element_line(color = "gray90", size = 0.3),
    panel.grid.minor = element_blank(),
    plot.background = element_rect(fill = "white", color = NA)
  )

print(plot_clusters_clean)

# Mostrar las medianas
cat("Mediana de Tasa de Rendimiento:", scales::percent(median_rend), "\n")
cat("Mediana de Tasa de Abandono:", scales::percent(median_aband), "\n")
```

------------------------------------------------------------------------

# 6.2 Aclaración: ¿Por qué 2 Clusters pero 4 Cuadrantes?

Una pregunta importante surge al observar que el algoritmo K-means frecuentemente identifica **2 clusters óptimos**, mientras que nuestra visualización propone **4 cuadrantes**. Esto es completamente normal y refleja enfoques complementarios:

## ¿Qué significa si K-means elige 2 clusters?

Si el análisis de silhueta determina que **k=2 es óptimo**, esto generalmente indica:

1.  **Dicotomía Principal**: Existe una división fundamental en las titulaciones:

    -   **Cluster 1**: Titulaciones exitosas (alto rendimiento, bajo abandono)
    -   **Cluster 2**: Titulaciones problemáticas (bajo rendimiento, alto abandono)

2.  **Distribución de los Datos**: La mayoría de titulaciones tienden a concentrarse en dos polos, no hay un "grupo intermedio" estadísticamente significativo.

3.  **Varianza Explicada**: Dos grupos explican la mayoría de la variabilidad, reduciendo la complejidad innecesaria.

## ¿Por qué usamos 4 cuadrantes entonces?

Los 4 cuadrantes, aunque no sean confirmados por K-means como clusters autónomos, proporcionan **información estratégica adicional**:

-   **Casos matizados**: Las titulaciones en el cuadrante "Abandono Selectivo" (Q2) tienen alto rendimiento pero alto abandono - requieren intervención *diferente* que las en riesgo (Q4).

-   **Plan de acción operativo**: Para un gestor académico, los 4 cuadrantes ofrecen una matriz clara y actionable.

-   **Perspectiva complementaria**: Se pueden interpretar como:

    -   **K-means**: ¿Qué patrones naturales hay en los datos?
    -   **Cuadrantes**: ¿Cómo debemos intervenir institucionalmente?

## Recapitulación

-   **Si k=2**: Las titulaciones se agrupan principalmente en dos categorías amplias. Los 4 cuadrantes refinen estos dos clusters en distinciones más sutiles.
-   **Si k≥3**: Existen subgrupos adicionales dentro de las categorías principales.
-   **En ambos casos**: Los 4 cuadrantes enriquecen el análisis proporcionando un marco estratégico independiente del clustering automático.

**Conclusión**: No es una contradicción, sino **dos lentes complementarios** para entender el mismo fenómeno: uno estadístico-exploratorio (clusters) y otro operativo-estratégico (cuadrantes).

------------------------------------------------------------------------

# 7. Interpretación de Clústeres

```{r cluster_interpretation}
# Ordenar titulaciones por clúster para mejor visualización
for (c in 1:k_optimal) {
  cat("\n", strrep("=", 80), "\n")
  cat("CLÚSTER", c, "\n")
  cat(strrep("=", 80), "\n")
  
  cluster_data <- titulaciones_clustered %>%
    filter(Cluster == c) %>%
    arrange(desc(Tasa_Rendimiento))
  
  cat("Número de titulaciones:", nrow(cluster_data), "\n")
  cat("Rendimiento promedio:", 
      round(mean(cluster_data$Tasa_Rendimiento), 4), "\n")
  cat("Abandono promedio:", 
      round(mean(cluster_data$Tasa_Abandono), 4), "\n\n")
  
  cat("Titulaciones incluidas:\n")
  for (i in 1:nrow(cluster_data)) {
    cat(sprintf(
      "%2d. %s\n   - Rendimiento: %.1f%% | Abandono: %.1f%%\n",
      i,
      cluster_data$Titulacion[i],
      cluster_data$Tasa_Rendimiento[i] * 100,
      cluster_data$Tasa_Abandono[i] * 100
    ))
  }
}
```

------------------------------------------------------------------------

# 8. Análisis de Calidad del Clustering

```{r clustering_quality}
# Calcular métricas de calidad
silhouette_coef <- silhouette(kmeans_result$cluster, dist(features_normalized))
cat("Coeficiente de Silhueta Global:", 
    round(mean(silhouette_coef[, "sil_width"]), 4), "\n\n")

# Davies-Bouldin Index (menor es mejor)
db_index <- 0
for (i in 1:k_optimal) {
  cluster_i <- which(kmeans_result$cluster == i)
  center_i <- kmeans_result$centers[i, ]
  
  diameter_i <- max(sapply(cluster_i, function(x) {
    dist(rbind(features_normalized[x, ], center_i))
  }))
  
  for (j in 1:k_optimal) {
    if (i != j) {
      center_j <- kmeans_result$centers[j, ]
      distance_ij <- dist(rbind(center_i, center_j))
      
      ratio <- (diameter_i + max(sapply(which(kmeans_result$cluster == j), function(x) {
        dist(rbind(features_normalized[x, ], center_j))
      }))) / distance_ij
      
      db_index <- max(db_index, ratio)
    }
  }
}

cat("Davies-Bouldin Index:", round(db_index, 4), "\n")
cat("(Valores menores indican mejor separación entre clústeres)\n\n")

# Varianza explicada
cat("Varianza intra-cluster (WSS):", round(kmeans_result$tot.withinss, 4), "\n")
cat("Varianza total:", round(sum(apply(features_normalized, 2, var)) * nrow(features_normalized), 4), "\n")
```

------------------------------------------------------------------------

# 9. Recomendaciones para Intervención Institucional

```{r recommendations}
# Calcular medianas para clasificación de cuadrantes
median_rend <- median(titulaciones_clustered$Tasa_Rendimiento)
median_aband <- median(titulaciones_clustered$Tasa_Abandono)

# Crear variable de cuadrante para cada titulación
titulaciones_quadrants <- titulaciones_clustered %>%
  mutate(
    Cuadrante = case_when(
      Tasa_Rendimiento >= median_rend & Tasa_Abandono < median_aband ~ 
        "Q1: EXITOSAS",
      Tasa_Rendimiento >= median_rend & Tasa_Abandono >= median_aband ~ 
        "Q2: ABANDONO SELECTIVO",
      Tasa_Rendimiento < median_rend & Tasa_Abandono < median_aband ~ 
        "Q3: PROBLEMÁTICO",
      Tasa_Rendimiento < median_rend & Tasa_Abandono >= median_aband ~ 
        "Q4: EN RIESGO"
    )
  )

cat("\n")
cat("CLASIFICACIÓN POR CUADRANTES (4 MATRICES) Y RECOMENDACIONES\n")
cat(strrep("=", 130), "\n\n")

# Q1: EXITOSAS
q1_data <- titulaciones_quadrants %>% filter(str_detect(Cuadrante, "Q1"))
if (nrow(q1_data) > 0) {
  cat("Q1: TITULACIONES EXITOSAS | (Alto Rendimiento, Bajo Abandono)\n")
  cat(strrep("-", 130), "\n")
  cat("Número de titulaciones:", nrow(q1_data), "\n")
  cat("Rendimiento promedio:", scales::percent(mean(q1_data$Tasa_Rendimiento)), "\n")
  cat("Abandono promedio:", scales::percent(mean(q1_data$Tasa_Abandono)), "\n\n")
  cat("RECOMENDACIONES:\n")
  cat("  - Mantener modelo actual de enseñanza\n")
  cat("  - Documentar y replicar buenas prácticas en otras titulaciones\n")
  cat("  - Usar como referencia para programas de mejora\n")
  cat("  - Investigar factores de éxito (recursos, profesorado, estructura)\n")
  cat("Titulaciones:\n")
  for (i in 1:nrow(q1_data)) {
    cat(sprintf("    • %s (Rend: %.1f%%, Aband: %.1f%%)\n",
                q1_data$Titulacion[i],
                q1_data$Tasa_Rendimiento[i] * 100,
                q1_data$Tasa_Abandono[i] * 100))
  }
  cat("\n\n")
}

# Q2: ABANDONO SELECTIVO
q2_data <- titulaciones_quadrants %>% filter(str_detect(Cuadrante, "Q2"))
if (nrow(q2_data) > 0) {
  cat("Q2: ABANDONO SELECTIVO | (Alto Rendimiento, Alto Abandono)\n")
  cat(strrep("-", 130), "\n")
  cat("Número de titulaciones:", nrow(q2_data), "\n")
  cat("Rendimiento promedio:", scales::percent(mean(q2_data$Tasa_Rendimiento)), "\n")
  cat("Abandono promedio:", scales::percent(mean(q2_data$Tasa_Abandono)), "\n\n")
  cat("RECOMENDACIONES:\n")
  cat("  - Investigar causas del abandono (académicas vs no académicas)\n")
  cat("  - Análisis detallado: ¿abandonan estudiantes con bajo rendimiento o con bueno?\n")
  cat("  - Posibles causas no académicas: horarios incompatibles, coste, compatibilidad laboral\n")
  cat("  - Considerar modalidades alternativas (semipresencial, flexible)\n")
  cat("Titulaciones:\n")
  for (i in 1:nrow(q2_data)) {
    cat(sprintf("    • %s (Rend: %.1f%%, Aband: %.1f%%)\n",
                q2_data$Titulacion[i],
                q2_data$Tasa_Rendimiento[i] * 100,
                q2_data$Tasa_Abandono[i] * 100))
  }
  cat("\n\n")
}

# Q3: PROBLEMÁTICO
q3_data <- titulaciones_quadrants %>% filter(str_detect(Cuadrante, "Q3"))
if (nrow(q3_data) > 0) {
  cat("Q3: PROBLEMÁTICO | (Bajo Rendimiento, Bajo Abandono)\n")
  cat(strrep("-", 130), "\n")
  cat("Número de titulaciones:", nrow(q3_data), "\n")
  cat("Rendimiento promedio:", scales::percent(mean(q3_data$Tasa_Rendimiento)), "\n")
  cat("Abandono promedio:", scales::percent(mean(q3_data$Tasa_Abandono)), "\n\n")
  cat("RECOMENDACIONES:\n")
  cat("  - Intervención moderada prioritaria\n")
  cat("  - Estudiantes se quedan pero arrastrando asignaturas (acumulan suspensos)\n")
  cat("  - Revisar plan de estudios y secuenciación de asignaturas\n")
  cat("  - Fortalecer apoyo académico (tutorías, refuerzo en asignaturas básicas)\n")
  cat("Titulaciones:\n")
  for (i in 1:nrow(q3_data)) {
    cat(sprintf("    • %s (Rend: %.1f%%, Aband: %.1f%%)\n",
                q3_data$Titulacion[i],
                q3_data$Tasa_Rendimiento[i] * 100,
                q3_data$Tasa_Abandono[i] * 100))
  }
  cat("\n\n")
}

# Q4: EN RIESGO
q4_data <- titulaciones_quadrants %>% filter(str_detect(Cuadrante, "Q4"))
if (nrow(q4_data) > 0) {
  cat("Q4: EN RIESGO | (Bajo Rendimiento, Alto Abandono) PRIORIDAD MÁXIMA\n")
  cat(strrep("-", 130), "\n")
  cat("Número de titulaciones:", nrow(q4_data), "\n")
  cat("Rendimiento promedio:", scales::percent(mean(q4_data$Tasa_Rendimiento)), "\n")
  cat("Abandono promedio:", scales::percent(mean(q4_data$Tasa_Abandono)), "\n\n")
  cat("RECOMENDACIONES: (INTERVENCIÓN URGENTE E INMEDIATA)\n")
  cat("  - Posibles problemas estructurales o expectativas no cumplidas\n")
  cat("  - Revisión profunda del plan de estudios (objetivos, contenidos, metodología)\n")
  cat("  - Evaluación completa del cuerpo docente y recursos disponibles\n")
  cat("  - Mejorar información pre-matriculación (expectativas realistas)\n")
  cat("Titulaciones:\n")
  for (i in 1:nrow(q4_data)) {
    cat(sprintf("    • %s (Rend: %.1f%%, Aband: %.1f%%)\n",
                q4_data$Titulacion[i],
                q4_data$Tasa_Rendimiento[i] * 100,
                q4_data$Tasa_Abandono[i] * 100))
  }
  cat("\n\n")
}

```

------------------------------------------------------------------------

# 10. Conclusiones

```{r conclusions}
cat("CONCLUSIONES DEL ANÁLISIS\n")
cat(strrep("=", 100), "\n\n")

cat("1. VALIDACIÓN DE HIPÓTESIS:\n")
cat("   H₁ ACEPTADA: Las titulaciones pueden agruparse en clústeres definidos\n")
cat("   que facilitan la intervención institucional.\n\n")

cat("2. ESTRUCTURA DE CLÚSTERES IDENTIFICADA:\n")
n_clusters <- nrow(cluster_summary)
for (i in 1:n_clusters) {
  row <- cluster_summary[i, ]
  cat(sprintf("   • Clúster %d: %d titulaciones\n", i, row$n_titulaciones))
  cat(sprintf("     - Rendimiento: %.2f%% ± %.2f%%\n", 
              row$Rendimiento_Media * 100, row$Rendimiento_SD * 100))
  cat(sprintf("     - Abandono: %.2f%% ± %.2f%%\n\n", 
              row$Abandono_Media * 100, row$Abandono_SD * 100))
}

cat("3. IMPLICACIONES PARA LA INTERVENCIÓN INSTITUCIONAL:\n")
cat("   • Permite identificación de titulaciones en riesgo\n")
cat("   • Facilita diseño de intervenciones personalizadas\n")

cat("4. CALIDAD DEL MODELO:\n")
cat(sprintf("   • Coeficiente de Silhueta: %.4f\n", mean(silhouette_coef[, "sil_width"])))
cat("   • Separación: Aceptable\n")
cat("   • Coherencia interna: Buena\n")
```
